最高法院民事判決　　　　　　一○○年度台上字第一七三○號
上　訴　人　鍾朝凱
訴訟代理人　魏順華律師
被 上訴 人　蘇麗君
訴訟代理人　吳明益律師
上列當事人間請求未成年子女權利義務之行使或負擔等（離婚等
）事件，上訴人對於中華民國一○○年六月二十二日台灣高等法
院花蓮分院第二審判決（九十九年度家上字第一三號），提起上
訴，本院判決如下：
    主  文
上訴駁回。
第三審訴訟費用由上訴人負擔。
    理  由
查當事人對於判決，除別有規定外，僅得以上訴方法聲明不服，
故其訴狀內雖誤用抗告名稱，仍應以上訴論。本件被上訴人向台
灣花蓮地方法院（下稱花蓮地院）訴請裁判離婚，並附帶請求酌
定兩造所生未成年之女鍾沛庭權利義務之行使或負擔之內容及方
法，花蓮地院以九十九年度婚字第七二號判決駁回被上訴人之訴
，被上訴人提起上訴，兩造於第二審訴訟程序進行中，為訴訟外
離婚和解，並辦妥離婚登記完畢，被上訴人因而撤回離婚部分之
上訴，並就鍾沛庭之權利義務行使或負擔爭議與上訴人合意請求
續由原法院審理。原法院經言詞辯論後，以判決廢棄花蓮地院關
於駁回被上訴人對鍾沛庭之權利義務行使或負擔之請求，改判鍾
沛庭權利義務之行使或負擔由被上訴人單獨任之，並酌定上訴人
與鍾沛庭會面交往之期間及方式及命上訴人給付關於鍾沛庭扶養
費等項。查兩造間未成年子女權利義務行使或負擔請求之前提訴
訟即離婚訴訟既已脫離訴訟繫屬，該權利義務行使或負擔之請求
即非屬附帶請求，本應依非訟程序處理，原法院經言詞辯論後為
判決，固屬違式裁判，惟上訴人以再抗告方式表示對原判決不服
，依上說明，仍應認上訴人之再抗告為上訴，本院亦應依上訴審
程序審判，核先敘明。
次按民法第一千零五十五條第一項所定夫妻離婚有關對於未成年
子女權利義務之行使或負擔之酌定事件，自民國八十八年二月三
日修正非訟事件法，於同法增訂第七十一條之一至第七十一條之
十（九十四年修正之新法改列為第一百二十二條至第一百三十一
條）起，即應依非訟事件程序處理，僅在另有為未成年子女權利
義務之行使或負擔事項之前提訴訟繫屬於法院時，始與該前提訴
訟合併處理，因而同時修正民事訴訟相關規定，創未成年子女權
利義務行使或負擔事項之附帶請求制度。因此，於離婚之訴，該
附帶請求必以法院判准當事人離婚時，始得為之（民事訴訟法第
五百七十二條之一第一項規定參照）。若當事人於訴訟外協議離
婚並為離婚登記後，再將原受敗訴之離婚判決撤回其訴或上訴，
使離婚之訴脫離繫屬者，該未撤回之有關未成年子女權利義務之
行使或負擔部分，即非屬附帶請求，雖無民事訴訟法第五百八十
二條之一第三項抗告程序規定之適用，而應依上述非訟程序為之
。然當事人已就該親權事項合意請求續由原繫屬法院酌定者，為
使該未成年子女權利義務之行使或負擔得迅速、合理及適當解決
，並尊重當事人程序選擇權，以謀求未成年子女之最佳利益，該
法院自不得因而駁回該親權事項之請求或令當事人改依非訟事件
法另行聲請裁定，仍應繼續調查審理該親權事項之爭議，以節省
時間、勞費。於此情形，該法院如已本於訴訟及非訟交錯運用之
法理，盡職權調查之能事，並使當事人充分陳述意見，縱依訴訟
程序行言詞辯論後以判決型式為裁判，既無損當事人之程序利益
，亦難指為適用程序有重大瑕疵。本件原審經依職權調查證據及
兩造辯論結果，以：兩造經協議離婚，並完成離婚登記，惟對鍾
沛庭權利義務之行使或負擔未為協議，經花蓮地院及原法院分別
依職權委託或轉委託新竹縣公益慈善會及映晟社會工作師事務所
對兩造進行訪視，提出訪視報告，並參酌兩造社經地位、居家環
境、親職能力、家庭支持系統及照顧計劃可行性，與鍾沛庭目前
年僅三歲，出生後即由被上訴人擔任主要之照顧者，母女關係緊
密，感情深厚，鍾沛庭目前尚屬稚齡幼兒，亟需母愛照顧，且與
被上訴人同屬女性，將來如有青春期問題，仍由母親在旁照顧、
教導較為方便及適宜，則鍾沛庭權利義務之行使或負擔由被上訴
人任之，較符合鍾沛庭之最佳利益，並酌定上訴人與鍾沛庭會面
交往之期間、方式，以維繫父女間親情，及命未行使或負擔權利
義務之上訴人給付扶養費予鍾沛庭，由被上訴人代為管理使用等
項，洵為正當。原審本應認親權事項之酌定為有理由而以裁定為
之，乃竟認該酌定為有理由，並以判決為之，雖有未合，但於裁
判之結果，初無二致，亦仍應維持。又夫妻離婚，應不得妨害未
成年子女受保護教養之權利，對未成年子女權利義務行使或負擔
事項之處理，亦應本於合目的性、妥當性、公益性、繼續性及迅
速性等原則為之。故夫妻協議離婚，應同時協議對於未成年子女
權利義務之行使或負擔，如未為協議或協議不成者，法院得依夫
妻之一方、主管機關、社會福利機構或其他利害關係人之請求或
依職權酌定（民法第一千零五十五條第一項）；於夫或妻訴請裁
判離婚時，為保護未成年子女之利益，民事訴訟法第五百七十二
條之一第一項並規定離婚之訴，當事人得於第一審或第二審言詞
辯論終結前，附帶請求法院酌定對於未成年子女權利義務之行使
或負擔之內容及方法，縱當事人另依非訟事件法聲請酌定該權利
義務之行使或負擔，該非訟法院亦不得駁回其聲請，並應依非訟
事件法第一百三十一條規定，以裁定移送離婚訴訟之第一審或第
二審法院合併裁判，足見未成年子女權利義務行使或負擔裁判迅
速性之要求，實優於父母之審級利益，縱未經第一審法院裁判，
第二審法院仍得予以裁判。況兩造已就此親權事項酌定部分合意
並請求續由原法院審理，有該言詞辯論筆錄為憑（原審卷一四五
頁反面），尤不得指為有違審級利益。上訴意旨，泛以：被上訴
人離婚訴訟已受敗訴判決確定，本件附帶請求失所附麗，原審逕
就親權事項為實體判決，使其喪失第一審之審級利益等詞，指摘
原判決為不當，求予廢棄，非有理由。
據上論結，本件上訴為無理由。依民事訴訟法第四百八十一條、
第四百四十九條第二項、第七十八條，判決如主文。
中    華    民    國  一○○  年    十    月   十三   日
                      最高法院民事第七庭
                          審判長法官  顏  南  全  
                                法官  林  大  洋  
                                法官  鄭  傑  夫  
                                法官  陳  玉  完  
                                法官  盧  彥  如  
本件正本證明與原本無異
                                      書  記  官  
中    華    民    國  一○○  年    十    月  二十五  日
                                                     ｍ